【裁判字號】    97,簡上,383
【裁判日期】    971211
【裁判案由】    債務人異議之訴
【裁判全文】
臺灣臺北地方法院民事判決             97年度簡上字第383號
上  訴  人  乙○○
訴訟代理人  余淑杏律師
            羅詩蘋律師
            莊佳樺律師
被  上訴人  甲○○
上列當事人間債務人異議之訴事件，上訴人對於中華民國97年4
月24日本院臺北簡易庭96年度北簡字第47366 號第一審判決提起
上訴，本院於97年11月20日言詞辯論終結，判決如下：
    主      文
上訴駁回。
第二審訴訟費用由上訴人負擔。
    事實及理由
一、被上訴人起訴主張：伊於民國94年7 月27日與上訴人簽訂頂
    讓協議書、租賃契約書，約定上訴人將向訴外人戊○○承租
    臺北市○○路55號1 樓房屋一半轉租予伊，並將在系爭房屋
    一半所開設「帕摩尼咖啡」經營權轉讓伊，房屋租期自94年
    8 月6 日起至96年1 月5 日，頂讓金為新臺幣（下同）40萬
    元，加計押租金10萬元及94年8 月份租金5 萬元，共55萬元
    ，伊先給付上訴人25萬元，並簽發以伊為發票人，發票日為
    94 年7月27日，票面金額30萬元，到期日為94年9 月5 日之
    本票予上訴人。惟伊開始經營後，旋遭戊○○之配偶丁○○
    要求需在伊承租區域內加裝冷氣空調設備，該設備購入與安
    裝所需金額由伊支付，日後該設備所衍生之電費亦由伊負擔
    ，並稱伊使用範圍已超出承租範圍，需即刻改善，以及向伊
    催討94年8 月份租金，兩造和戊○○之配偶丁○○遂於94年
    8 月10日在系爭房屋進行租賃契約相關權益之協調，然上訴
    人當日僅終止其與戊○○之租賃契約，其餘事項均溝通未果
    。伊因上訴人終止租賃契約而無法繼續使用系爭房屋，迄至
    94年8 月17日遷出系爭房屋並將上訴人頂讓予伊所有設備留
    置原處恢復原狀，伊於94年8 月18日委請許麗虹律師寄發存
    證信函予上訴人，解除兩造頂讓協議書及房屋租賃契約書，
    而上訴人亦於94年9 月6 日委請律師發送傳真函，依該函第
    2 頁第5 點所載，上訴人向伊要求3 日內支付25萬元，若伊
    逾期未付，則以該函為解除雙方合約之意思表示。現伊與上
    訴人皆已互相表示契約解除之意思，依法兩造所簽署契約已
    解除，伊已於94年7 月28日交付8 月份租金予上訴人，然上
    訴人未將租金轉交戊○○，且上訴人於94年8 月10日片面與
    戊○○終止租約，最後導致伊不得不遷出系爭房屋，是上訴
    人違反頂讓協議書及租賃契約，無法提供租賃物予伊使用，
    上訴人以不能之給付為契約標的，亦構成給付不能、給付遲
    延，伊已於94年8 月18日以臺北107 支郵局第185 號存證信
    函通知上訴人解除、撤銷頂讓協議書及租賃契約，上訴人就
    系爭本票之債權已不存在。縱認伊不能撤銷、解除上開契約
    ，上訴人亦已發函通知伊終止契約，上訴人應返還伊押租金
    10萬元、94年8 月份租金5 萬元，系爭本票債權在超過15萬
    元部分不存在。詎上訴人竟持系爭本票聲請本院以96年度票
    字第26116 號裁定，准許對伊為強制執行，復聲請本院以96
    年度執字第59595 號強制執行事件執行伊之財產。爰依強制
    執行法第14條第2 項規定，請求：(一)本院96年度執字第5959
    5 號強制執行事件之執行程序，應予撤銷。(二)上訴人不得以
    本院96年度票字第26116 號本票裁定及確定證明書作為執行
    名義聲請對伊之財產強制執行。(三)先位聲明：確認上訴人對
    伊系爭本票債權不存在；備位聲明：上開本票在超過15萬元
    部分之債權不存在。
二、上訴人則以：伊與被上訴人簽訂頂讓協議書、租賃契約書，
    將向戊○○分租系爭店面轉租被上訴人，頂讓金40萬元，押
    租金10萬元，94年8 月份租金5 萬元，共計55萬元，被上訴
    人先給付25萬元，同時承諾在系爭本票到期日94年9 月5 日
    付清30萬元，嗣被上訴人於94年8 月1 日接收該生財設備進
    駐店面，伊已完成頂讓協議之義務。惟被上訴人自94年8 月
    6 日開始營業後，因與系爭房屋之所有權人戊○○配偶丁○○在另一半店面所經營「大碗公牛肉麵店」就營業範圍發生
    爭執，被上訴人要求直接與戊○○洽談租約，兩造與丁○○
    於94年8 月10日合意終止兩造間及伊與戊○○間租約，由被
    上訴人自行與戊○○洽談租賃事宜，伊交付戊○○之押租金
    10萬元，由被上訴人交付伊之押租金10萬元取代，當日三方
    見面時，伊本即欲將8 月份租金交付予丁○○，但丁○○表
    示既然被上訴人要與其締訂新租約，則房租待簽訂新租約後
    再為收取，並非伊不繳納8 月份房租，係丁○○表示要等被
    上訴人與其簽立新合約後再為收租。本件確係因被上訴人主
    動要求終止租約，故兩造於94年8 月10日合意終止租約，且
    伊亦未有拒不繳納8 月份房租之違約情事，被上訴人辯稱：
    其遭丁○○要求負擔加裝空調設備等費用云云，乃係因被上
    訴人違反合約範圍使用店面致與戊○○發生糾紛，此事與伊
    無關，伊並無任何違反兩造間頂讓協議書之情事，自得請求
    被上訴人給付系爭票款，被上訴人不得請求撤銷前開強制執
    行程序等語，資為抗辯。
三、本件原審對於被上訴人之請求，判決被上訴人部分勝訴，確
    認上訴人持有以被上訴人為發票人，發票日94年7 月27日，
    票面金額30萬元，到期日94年9 月5 日之本票債權不存在。
    又本院96年度執字第59595 號強制執行事件之強制執行程序
    ，應予撤銷。上訴人聲明不服，求為廢棄原判決，並駁回被
    上訴人在第一審之訴，聲明為：(一)原判決不利上訴人部分廢
    棄。(二)廢棄部分，被上訴人於第一審之訴駁回。被上訴人則
    答辯聲明：上訴駁回。至於其中被上訴人請求上訴人不得以
    本院96年度票字第26116 號本票裁定及確定證明書作為執行
    名義對被上訴人之財產強制執行部分，經原審判決駁回被上
    訴人之訴，且未據被上訴人上訴聲明不服，已告確定。
四、兩造不爭執之事實：
(一)、兩造於94年7 月27日簽訂頂讓協議書、租賃契約書，上訴人
    將其向戊○○分租系爭房屋一半轉租被上訴人，租期自94年
    8 月6 日起至96年1 月5 日，上訴人並將在該房屋一半所開
    設「帕摩尼咖啡」經營權轉讓被上訴人，頂讓金40萬元，押
    租金10萬元，94年8 月份租金5 萬元，共55萬元，被上訴人
    給付上訴人25萬元，同時簽發系爭本票予上訴人，為兩造所
    不爭執，有頂讓協議書、租賃契約書各一份在卷可稽（見原
    審卷第6-7 頁）。
(二)、上訴人與戊○○就系爭房屋訂有租賃契約，租期自94年1 月
    7 日起至96年1 月7 日止，押租金10萬元，租金每月5 萬元
    ，嗣上訴人於94年8 月10日與戊○○合意終止租約，上訴人
    並未給付94年8 月份租金5 萬元，有上訴人與戊○○間房屋
    租賃契約書在卷足憑（見原審卷第21-23 頁）。
(三)、上訴人持系爭本票聲請本院以96年度票字第26116 號裁定，
    准許對被上訴人為強制執行，復聲請本院以96年度執字第59
    595 號強制執行事件執行被上訴人之財產，經本院調閱前揭
    卷宗查閱屬實。
(四)、被上訴人因系爭租賃及頂讓糾紛，曾對上訴人提起詐欺告訴
    ，經臺灣臺北地方法院檢察署檢察官做成95年度調偵字第23
    2號不起訴處分書，亦經本院調閱前揭偵查卷宗查閱屬實。
五、本件兩造主要之爭點：
(一)、上訴人就系爭契約之履行是否有違約情事？
(二)、被上訴人解除契約是否合法？
(三)、系爭本票債權是否存在？
    茲分述如下：
(一)、依兩造間簽訂系爭頂讓協議書載明，上訴人將其座落於臺北
    市○○路55號1 樓分租，經營之店面店名帕摩尼咖啡經營權
    利轉移於被上訴人，約定：「一、頂讓金額：40萬元正。二
    、甲方（即上訴人）經營之店面每月租金5 萬元正、押金10
    萬元正。三、雙方於94年7 月27日簽訂頂讓協議書。四、頂
    讓內容：頂讓金＋押金2 個月＋8 月份租金共55萬元整，乙
    方（即被上訴人）頭期金額25萬元整於94年7 月28日中午之
    前付清。餘額30萬元整於94年9 月5 日付清，如未付清頂讓
    契約終止。附清單一式及本票30萬元1 張、No.108702 、94
    .9.5 票 期……。」兩造亦於同日簽訂租賃契約書（見原審
    卷第6-7 頁），核本件兩造間簽訂上開頂讓協議書、租賃契
    約書，被上訴人以受讓「帕摩尼咖啡」經營權為目的而承租
    系爭房屋一半，足見頂讓協議書與租賃契約間，彼此具有不
    可分離之關係，如其中一部無法履行，他部之契約目的即無
    法達成，是屬契約聯立，二契約應同其命運，故其中一契約
    不能履行，另一契約之履行於債權人即無利益，無從期待單
    獨履行另一契約。
(二)、上訴人與戊○○就系爭店面訂有租賃契約，租期自94年1 月
    7 日起至96年1 月7 日止，押租金10萬元，租金每月5 萬元
    ，上訴人嗣於94年8 月10日與戊○○合意終止租約，且上訴
    人未給付戊○○94年8 月份租金5 萬元，有上訴人與戊○○
    間房屋租賃契約書在卷足憑，且為兩造所不爭，上訴人雖辯
    稱：被上訴人要求直接與戊○○洽談租約，戊○○配偶丁○○於94年8 月10日三方見面時表示，房租待其與被上訴人簽
    訂新租約後再為收取，並非伊不繳納8 月份之房租云云，惟
    查：(1)依丁○○於前揭刑事案件偵查中之陳述：「……因為
    當時在協商時，我跟告訴人甲○○及被告乙○○都在，所以
    我是說既然要重新簽署合約，就請告訴人甲○○再跟我簽訂
    新合約時，再將8 月份之房租給我，我並沒有說由誰來支付
    ，亦沒有說要向誰收取。」、「我並沒有不准告訴人營業。
    告訴人堅持要跟我簽約，所以我要求他們先談好，我再跟告
    訴人簽約，他們談的細節我不清楚，後來告訴人與被告就沒
    有再出現，如果他們有簽約且有交房租，我沒有理由不讓他
    們營業。」等語（見94年10月21日臺北市政府警察局大安分
    局調查筆錄及94年12月26日臺灣臺北地方法院檢察署檢察官
    詢問筆錄），足見當時於94年8 月10日三方會談時，並未達
    成終止兩造間及上訴人與戊○○間租約之協議，丁○○僅要
    兩造先去協商，待兩造完成協商後始與被上訴人簽約，惟事
    後情況不明，而上訴人雖提出與戊○○間房屋租賃契約書，
    其上於94年8 月20日駐記雙方租賃契約自同年月10日終止，
    但僅得證明上訴人於94年8 月10日與戊○○合意終止租約之
    事實，尚無法證明兩造於同日亦合意終止租約之事實。(2)上
    訴人雖舉證人丙○○到庭為證，欲證明兩造於94年8 月10日
    有合意終止租賃契約等節，惟丙○○為上訴人之友，其證詞
    是否無偏頗上訴人之虞，已非無疑，況且戊○○曾於94年9
    月12日發函予上訴人要求繳納租金，上訴人於94年9 月28日
    回函予戊○○，表示租賃契約已於94年8 月10日終止，並要
    求戊○○返還10萬元押金等情，有其提出存證信函內容在卷
    可參（見原審卷第47頁），倘如上訴人所述，三方確已於94
    年8 月10日分別達成終止租約合意，則戊○○自不可能再發
    函請求上訴人給付租金，此外，上訴人亦無提出其他證據資
    料，足資證明兩造與戊○○間有達成三方分別終止租約，再
    由被上訴人與戊○○訂立租約等情，本院審酌丁○○前揭於
    刑事偵查中之陳述，與戊○○於94年9 月12日發函要求上訴
    人繳納租金等情，堪認戊○○相當重視承租人有無給付租金
    ，況且兩造係於94年7 月27日簽立頂讓協議書，被上訴人於
    94年8 月6 日進駐營業，至17日即遷出系爭店面，實際營業
    尚不到2 週，實難見係因經營不善而欲片面毀約，是被上訴
    人主張係因上訴人未給付戊○○94年8 月份租金，上訴人復
    於94年8 月10日與之終止租約，致被上訴人無法使用系爭店
    面等情，應屬可取，上訴人辯稱：兩造與戊○○於94年8 月
    10日合意終止兩造間及上訴人與戊○○間租約，由被上訴人
    自行與戊○○洽談租賃事宜，並非伊拒絕繳納8 月份租金云
    云，自不足取。(3)上訴人雖抗辯：被上訴人於94年7 月27日
    交付之25萬元，並未言明性質為何云云，然本件係被上訴人
    與上訴人簽立頂讓協議書與租賃契約，上訴人與戊○○簽立
    租賃契約，基於債之相對性，應給付戊○○租金之人為上訴
    人，而非被上訴人，又兩造簽立之頂讓協議書與租賃契約間
    ，彼此具有不可分離之關係，業如前述，而被上訴人是否能
    使用系爭店面，與上訴人與戊○○之租賃契約息息相關，顯
    見為使兩造簽立頂讓協議書與租賃契約之目的能圓滿達成，
    上訴人應於兩造簽立之租賃契約約定之租賃期間即94年8 月
    6 日至96年1 月5 日，維持其與戊○○之租賃契約合法有效
    ，使被上訴人有正當權源合法使用系爭店面，始符合兩造簽
    立頂讓協議書與租賃契約之要求，雖然被上訴人曾提出想直
    接與戊○○簽立租賃契約之要求，然上訴人於三方尚未達成
    協議時，不但未繳納8 月份租金，且遽然於94年8 月10日與
    戊○○終止租約，致被上訴人無法繼續使用系爭店面，自屬
    可歸責於上訴人之事由致給付不能。
(三)、按因可歸責於債務人之事由，致給付不能者，債權人得解除
    其契約；解除權之行使，應向他方當事人以意思表示為之，
    民法第226 條第1 項、第256 條、第258 條第1 項分別定有
    明文。本件系爭頂讓協議書中關於租賃物給付之部分，既因
    可歸於上訴人之事由致陷於給付不能，則依上開規定，被上
    訴人自得解除契約，又因該租賃契約與頂讓協議書間係屬不
    可分離之契約聯立關係，兩契約應同其命運，無從期待當事
    人單獨履行其中一契約，故被上訴人於94年8 月18日委請律
    師寄發存證信函予上訴人為解除兩造間頂讓協議書及終止租
    賃契約之意思表示（見原審卷第48-51 頁），該存證信函已
    送達上訴人，為上訴人所不否認，兩造間之頂讓協議書及租
    賃契約自已合法解除、終止。又被上訴人於94年8 月17日已
    遷出系爭店面，為兩造所不爭，兩造之租賃契約既已終止，
    被上訴人仍應給付94年8 月6 日至94年8 月17日之租金2 萬
    元（50,000÷30×12天＝19,999.9，元以下四捨五入）。
(四)、次按執行名義無確定判決同一之效力者，於執行名義成立前
    ，如有債權不成立或消滅或妨礙債權人請求之事由發生，債
    務人亦得於強制執行程序終結前提起異議之訴。強制執行法
    第14條第2 項定有明文。查被上訴人為履行兩造間頂讓協議
    書、租賃契約書所約定頂讓金40萬元，押租金10萬元，94年
    8 月份租金5 萬元，已給付現金25萬元及簽發系爭面額30萬
    元本票予上訴人，而兩造間頂讓協議書、租賃契約書業經解
    除、終止，已如前述，依上開說明，上訴人僅得請求被上訴
    人給付94年8 月6 日至94年8 月17日之租金2 萬元，被上訴
    人既已於94年7 月27日給付上訴人25萬元現金，堪認系爭本
    票債權已不存在，則被上訴人請求確認系爭本票債權不存在
    ，以及依首揭規定請求撤銷前開強制執行程序，自屬有據。
六、綜上所述，被上訴人以系爭本票債權已不存在為由，請求確
    認上訴人持有以被上訴人為發票人之系爭本票債權不存在，
    及依強制執行法第14條第2 項規定，請求撤銷本院96年度執
    字第59595 號強制執行事件之強制執行程序，洵屬有據，應
    准許。原審此部分為上訴人敗訴之判決，理由雖有不同，但
    結論並無二致。上訴意旨猶執前詞，指摘原判決不當，求予
    廢棄改判，為無理由，應予駁回。
七、本件事證已臻明確，兩造其餘主張、陳述及所提證據，經審
    酌與本院前揭判斷不生影響，毋庸再予審酌，併此敘明。
八、據上論結，本件上訴為無理由，依民事訴訟法第436 條之1
    第3 項、第449 條第1 項、第78條，判決如主文。
中    華    民    國    97    年    12    月    11    日
                 民事第四庭    審判長法  官  周祖民
                                     法  官  匡  偉
                                     法  官  鄧德倩
以上正本係照原本作成。
本判決不得上訴。
中    華    民    國    97    年    12    月    11    日
                                     書記官  林孔華


司法院資訊處製作；財團法人民間司法改革基金會備份。
